---
title: "CAPM"
author: "Luis Daniel Hernández Covarrubias"
format: html
editor: visual
---

Tomaremos datos para con ellos estimar el modelo CAPM y verificar si el rendimiento del activo es consistente con el rendimiento que el CAPM exige para su nivel de exposición al reisgo.

Ademas de identificar el riesgo sistematico y no sistemático

Para el modelo CAPM, usualmente se utulizan los ultimos 5 años de info y los datos se mensualizan para tener rendimientos mensuales que pueden ser comparables con una tasa representativa del libre de riesgo en el mercado

```{r librerias}
library(PerformanceAnalytics)
library(quantmod)
library(httr)
library(jsonlite)
library(xts)
library(zoo)
```

```{r}
tic_activo <- "GFNORTEO.MX"
tic_mercado <- "^MXX"
serie_banxico <- "SF43936"
fecha_inicio <- as.Date("2021-01-01")
fecha_fin <- as.Date("2026-09-21")
```

```{r funcion banxico}
get_banxico_series <- function(
    series_id,
    start_date,
    end_date,
    token
) {
  
  url <- paste0(
    "https://www.banxico.org.mx/",
    "SieAPIRest/service/v1/series/",
    series_id,
    "/datos/",
    format(start_date, "%Y-%m-%d"),
    "/",
    format(end_date, "%Y-%m-%d")
  )
  
  response <- GET(
    url,
    add_headers(
      "Bmx-Token" = token
    )
  )
  
  stop_for_status(response)
  
  parsed <- content(
    response,
    as = "parsed",
    type = "application/json",
    encoding = "UTF-8"
  )
  
  datos <- parsed$bmx$series[[1]]$datos
  
  out <- data.frame(
    date = as.Date(
      sapply(datos, `[[`, "fecha"),
      format = "%d/%m/%Y"
    ),
    rate_pct = sapply(
      datos,
      `[[`,
      "dato"
    ),
    stringsAsFactors = FALSE
  )
  
  out$rate_pct <- as.numeric(
    gsub(",", "", out$rate_pct)
  )
  
  out <- out[
    !is.na(out$rate_pct),
  ]
  
  out
}
```

```{r descarga}
getSymbols(c(tic_activo,tic_mercado),from=fecha_inicio)
activo_diario <- Ad(get(tic_activo))
mercado_diario <- Ad(get("MXX"))
banxico_token <- "14004d722dc1b2189a6269f012ff0342acdc0ae955500d235a0253616c578f0f"
tasa_diaria <- get_banxico_series(series_id = serie_banxico,
                                  start_date = fecha_inicio, 
                                  end_date = fecha_fin , 
                                  token=banxico_token)
```

como los datos son mensuales los pondremos en esta temporalidad

```{r ajuste mensual}
activo_mensual <- apply.monthly(activo_diario,last)
mercado_mensual <- apply.monthly(mercado_diario, last)
precios_mensuales <- merge(activo_mensual,mercado_mensual)
colnames(precios_mensuales) <- c("Activo","Mercado")
tasa_diaria$rate_pct <- tasa_diaria$rate_pct/100/12
```

como la tasa esta en dta drame , la voy a poner en serie de tiempo para que sea consistente con las otras tasas, ademas de que debo tener una por mes.

```{r}
tasa_diaria <- xts(tasa_diaria$rate_pct,
                   order.by=tasa_diaria$date)

```

```{r}
colnames(tasa_diaria) <- "TasaLR"

```

```{r}
tasa_mensual <- apply.monthly(tasa_diaria,last)
```

Calcular rendimientos de todo

```{r}
rend_precios <- na.omit(Return.calculate(precios_mensuales, method = "discrete"))
rend_tasa <- na.omit(Return.calculate(tasa_mensual, method = "discrete"))
df_rend_precios <- data.frame(
  Mes = as.yearmon(index(rend_precios)),
  Activo=as.numeric(rend_precios$Activo),
  Mercado=as.numeric(rend_precios$Mercado),
  TasaLR=as.numeric(rend_tasa$TasaLR)
)

```


En el modelo lo que observamos son los rendimientos excedetes tanto del mercado como del activo respecto de la tasa libre de riesgo, entonces debemos calcular ese excedente.

```{r}
capm_excedentes <- data.frame(Eif=df_rend_precios$Activo-df_rend_precios$TasaLR,
                              Emf=df_rend_precios$Mercado-df_rend_precios$TasaLR)
```

```{r}
matplot(
  df_rend_precios[, c('Activo', 'Mercado', 'TasaLR')],
  type='l',
  ylab='Rendimientos',
  xlab='Mes',
)
legend('topright',
       legend=c('Activo', 'Mercado', 'TasaLR'),
       col=1:3
)
```
Ahora si ya podemos hacer la regersión para encontrar los parámetros.

```{r}
modelo_capm <- lm(Eif~Emf,
                  data=capm_excedentes)
summary(modelo_capm)
```

El coeficiente Beta es de 1.11 lo que significa...
Las acciones del grupo financier banorte se mueven en la misma direccion que el mercado, pero con una volatilidad mayor, es decir, si el mercado sube 1% las acciones de banorte suben 1.11% y si el mercado baja 1% las acciones de banorte bajan 1.11%

Cual es el riesgo total mensaul de este activo?

```{r}
riesgo_total_mensual <- var(capm_excedentes$Eif)
riesgo_total_mensual
```

Riesgo sistemático mensual

```{r}
beta <-  modelo_capm[['coefficients']][['Emf']]
riesgo_sis_mensual <- var(capm_excedentes$Emf)*beta^2
riesgo_sis_mensual
```

Riesgo no sistematico
Es la diferencia entre el riesgo total y el del sistema

```{r}
riesgo_no_sis_mensual <- riesgo_total_mensual - riesgo_sis_mensual
riesgo_no_sis_mensual
```

```{r}
var(modelo_capm[['residuals']])
```

Obteniendo en terminos de volatilidades

```{r}
sqrt(riesgo_total_mensual)
sqrt(riesgo_sis_mensual)
sqrt(riesgo_no_sis_mensual)
```

Ahora en terminos anuales
```{r}
sqrt(riesgo_total_mensual)*sqrt(12)
sqrt(riesgo_sis_mensual)*sqrt(12)
sqrt(riesgo_no_sis_mensual)*sqrt(12)
```

```{r}
h <- summary(modelo_capm)
R2 <- h$r.squared
```

Una aproximacion al riesgo del sistema es multiplicar el riesgo total por el R2

```{r}
riesgo_total_mensual*R2
```

```{r}
promedio_rend_activo <- mean(df_rend_precios$Activo)
promedio_rend_mercado <- mean(df_rend_precios$Mercado)
promedio_rend_tasa <- mean(df_rend_precios$TasaLR)
promedio_rend_activo
```

```{r}
promedio_rend_tasa + beta*(promedio_rend_mercado-promedio_rend_tasa)
```



