---
title: "Simulacion del GBM"
format: html
editor: visual
---

# Preparación de Datos

Intalación de paquetes para la descarga y tratamiento de datos.

## Librerias

```{r, echo=FALSE}
library(quantmod)
library(moments)
library(tseries)
```

## Descarga de Datos

```{r, echo=FALSE, warning=FALSE}
ticker <- 'GFNORTEO.MX'
getSymbols(ticker, scr='yahoo', from='2015-01-01')
prices <- na.omit(Ad(get(ticker)))
```

# Transformacion de Datos

## Precios y Rendimientos

```{r}
lg_price = log(prices)
srets = dailyReturn(prices, type='arithmetic')
logrets = dailyReturn(prices, type='log')
head(cbind(srend, logrend))
```

## Grafica de Precios

```{r}
plot(lg_price, main='Log Precio', col='Blue')
plot(prices, main='Precios', col='Red')
hist(lg_price, n=100, main='Distribución de Precios Logaritmicos', col='Blue')
hist(prices, n =100, main='Distribución de Precios', col = 'Red')
```

## Grafica de Rendimientos

```{r}
plot(srets, main='Rendimientos', col='purple')
hist(srets, n=100, main='Distribución de Rendimientos', col='Purple')
```

## Media y Volatilidad

```{r}
ER_rets = mean(srets)
ER_logrets = mean(logrets)
s_rets = sd(srets)
s_logrets = sd(logrets)
```

# Prueba de Hipotesis

## Prueba de Media

La media del rendimiento logaritmico, es casi cero. ¿Podemos decir que es estadisticamente igual a cero?

$$Ho: \mu_r=0$$ $$Hi: \mu_r\neq 0$$

```{r}
t.test(as.numeric(logrets), mu=0, alternative = "two.sided")
```

P-Value \> 0.05, por lo que no se rechaza la hipótesis nula, es decir, la media de los rendimientos logaritmicos es estadisticamente igual a cero.

## Prueba de Normalidad

$$Ho: \text{Los rendimientos logaritmicos siguen una distribución normal}$$ $$Hi: \text{Los rendimientos logaritmicos no siguen una distribución normal}$$

```{r}
jarque.bera.test(logrets)
```

P-value \< 0.05, por lo que se rechaza la hipótesis nula, es decir, los rendimientos logaritmicos no siguen una distribución normal. Esto dado por el sesgo y curtosis.

```{r}
kurtosis(logrets)
skewness(logrets)
```
